【裁判字號】    99,訴,238
【裁判日期】    990902
【裁判案由】    返還履約保證金
【裁判全文】
臺灣桃園地方法院民事判決               99年度訴字第238號
原      告  雋儀有限公司
法定代理人  廖時三
訴訟代理人  李平義律師
被      告  國防部軍備局中山科學研究院
法定代理人  金壽豐
訴訟代理人  王道元律師
            姜震律師
上當事人間請求返還履約保證金事件，本院於民國99年8月5日言
詞辯論終結，判決如下：
    主  文
原告之訴及假執行之聲請均駁回。
訴訟費用由原告負擔。
    事  實  及  理  由
壹、程序方面：原告起訴時原係以國防部軍備局為被告，嗣經確
    認契約之當事人，而變更被告為國防部軍備局中山科學研究
    院，經被告同意，合於民事訴訟法第255 條第1 項第1 款之
    規定，應予准許。
貳、實體方面：
一、原告起訴主張：伊與被告民國97年1 月18日簽訂採購合約（
    採購案號XC97A02P034PE ，下稱系爭契約），向伊訂購數位
    鑑頻器一批，數量共35個，採分六批給付方式，各批貨物之
    給付日期依採購合約約定於若需申請E/L 以獲得輸出許可證
    後起計，第一批於97年6 月16日前交付4 個、第二批於97年
    8 月15日前交付3 個、第三批於97年9 月14日前交付3 個、
    第四批於97年11月13日前交付8 個、第五批於98年1 月12日
    前交付8 個、第六批於98年3 月13日前交付9 個。嗣因伊需
    向美國製造廠採購，依美國之規定，該數位鑑頻器須經美國
    國務院之核准，始准製造輸出，而因美國國務院於97年11月
    17日始准許數位鑑頻器之輸出，兩造遂變更系系爭契約之履
    約期限，第一批改於98年4 月16日、第二批改為98年6 月15
    日、第三批改為98年7 月15日、第四批改為98年9 月13日、
    第五批改為98年11月12日、第六批改為99年1 月11日，並經
    被告以97年12月10日備科設供字第0970015297號函同意在案
    ，嗣美國製造原廠獲前述國務院核准後，即積極備料製造，
    並於98年6 月1 日已先檢送2 個至我國海關，伊遂依我國海
    關之規定，該數位鑑頻器之進口，需辦理電信執照出關，而
    通知被告協助儘速辦理電信執照，詎被告不但未配合辦理，
    且於98年6 月24日竟以伊延誤履約期限，情節重大為由，解
    除系爭契約，且將伊之履約保證金新臺幣（下同）2,772,00
    0 元沒收（以上海商業儲蓄銀行板橋分行簽發之定期存單辦
    理質權設定予被告作為履約保證金）。惟依系爭契約第17條
    第1 項第12款約定延誤期間之計算係以契約生效日，即97年
    1 月18日起計，算至最後一批交貨日期，即延長後之99年1
    月11日，超過此履約期間之百分之20，但不得少於百分之50
    ，即至少須遲延140 日，始得謂之情節重大，而解除契約，
    被告之解除並不合法；又被告已有拒絕履行之意思，伊亦因
    而停止生產，處於給付不能之狀態，此給付不能，無可歸責
    於原告之事由，而免給付之義務，而被告前所受領之履約保
    證金則屬無法律上之原因，應付返還義務，爰依不當得利之
    法律關係，請求被告給付伊2,772,000 元，及自起訴狀繕本
    送達翌日起至清償日止，按週年利率百分之5 計算之遲延利
    息，並願供擔保准為假執行之宣告。
二、被告則以：伊與原告簽立系爭契約後，雖因本案採購需配合
    申請E/L ，故而交付期間延至取得許可證後之150 日、210
    日、240 日、300 日、360 日及420 日，此履約期限之異動
    ，僅係延後期限，而非契約之變更。原告於97年11月17日取
    得E/L 後，未再向伊表示可時可交貨，伊乃分別於98年2 月
    27 日 、98年3 月23日、98年4 月9 日、98年4 月22日四度
    以傳真催告原告儘速回覆製造、交貨之訊息，且已明確告知
    若逾98年6 月5 日，將依採購契約第17條第2 項辦理解約，
    惟原告於延期後第一批應交貨日期98年4 月16日前並無就貨
    物履約有任何回覆，而於98年5 月14日始傳真表示交貨期間
    約在98年6 月底，請求再予展延期間，伊基於國防安全，於
    98 年5月19日即已拒絕再予展延，原告於98年6 月1 日下午
    3 時許，始又傳真要求伊協助辦理進口通關所需之電信許可
    ，並稱第一批貨已在海關無法進口，然經伊於98年6 月5 日
    要求原告依約於98年6 月6 日前提供裝箱表、可接收測試程
    序書、原廠測式報告、技術與操作手冊、產品資料等文件以
    符合契約約定之檢驗方式，惟原告所提出之裝箱表僅記載有
    1 件貨物，其他文件則均付之闕如，確認原告已無法依約交
    付如契約約定內容之貨物，此非依債務本旨所提出之給付，
    不生提出之效力，伊自得拒絕受領，而迄今亦未再有任何給
    付之提出。況且，原告並未於交貨期限98年4 月16日前提出
    符合債之本旨之給付，而因本件國防採購有其特定目的，且
    為原告所知明，伊亦已4 度函催，原告仍置之不理，未為任
    何給付；而為避免取得輸出許可證後廠商拒不交貨，自無從
    起算解除契約之期間，故延誤是否重大，應自原告取得輸出
    許可證起算，至首批交貨期日為履行之期限，則期間為150
    日，則逾50日屬於情節重大，是被告於98年6 月5 日則得依
    約解除契約，況且，原告亦已逾第二批貨品交付期日，而均
    未為任何貨品之交付，已逾2 期之期日，被告於98年6 月24
    日始發函解除契約，仍合於契約之約定，其解除自屬合法。
    退步言之，縱認被告前開解除契約並不合法，而應以最後一
    批交貨期日作為履行期限，則被告亦得於98年10月22日解除
    契約，原告於98年間曾起訴向被告為相同請求（因未繳付裁
    判費經裁定駁回），而被告已於98年12月23日送達原告之答
    辯狀中向原告為解除契約之意思表示，亦已合法解除契約。
    則依系爭契約第11條之約定，因可歸責於廠商之事由致解除
    契約，或可歸責於廠商之事項致延誤履約期限情節重大，廠
    商所繳納之履約保證金及其孳息得不予發還，是原告自不得
    請求解除契約後返還已繳納之履約保證金等語置辯，聲明求
    為駁回原告之訴，暨如受不利益之判決，願供擔保請准免為
    假執行之宣告。
三、兩造不爭執事項：
(一)、兩造於97年1 月18日簽訂數位鑑頻器採購合約（採購案號XC
    97A02P034PE ），數量35個，採分六批給付方式。
(二)、系爭契約原定交貨時間、數量，97年6 月16日4 個、97年8
    月15日3 個、97年9 月14日3 個、97年11月13日8 個、98年
    1 月12日8 個、98年3 月13日9 個。
(三)、原告為投標上開採購案，以銀行定存單，金額2,722,000 元
    設質予被告，作為履約保證金。
四、兩造爭執事項：
(一)、原告於98年6 月1 日檢送不足4 個數位頻鑑器至我國海關，
    被告拒絕辦理電信執照，被告是否有受領遲延？
(二)、被告於98年6 月24日以備科設供字第0980007803號函之解除
    契約，是否合法？被告於98年12月22日之民事答辯狀之解除
    契約，是否合法？
(三)、原告請求返還履約保證金2,772,000元，有無理由？
五、原告於98年6 月1 日檢送不足4 個數位頻鑑器至我國海關，
    並未符合債之本旨所為之給付，被告拒絕辦理電信執照並無
    受領遲延：
(一)、經查，系爭契約明定契約訂購標的係分批交付，分批驗收付
    款之方式，第一批應於97年6 月16日前交付4 個（單位EA）
    ，第二批則需於97年8 月15日前交付3 個，而縱使被告曾因
    原告之申請，而通知將交貨期限改為第一批98年4 月16日、
    第二批改為98年6 月15日，惟其應交付之數量則未變更，有
    系爭契約及被告97年12月10日備科設供字第0970015297號函
    在卷可按，且原告就此並未爭執，是認原告於98年4 月16日
    前應交付第一批貨物數量仍為4 件，堪以認定。又查，原告
    於98年4 月16日前並未曾通知被告交付貨物，第一次通知交
    付貨物係於98年6 月1 日，業據原告提出電傳單1 份，並為
    兩造所不爭執，惟查證人即負責審核該採購之人員謝清淞到
    院證述：電信護照必須是承商提供的進貨量才可以，必須符
    合契約上的批量、批次才可以申請，而原告提出之快遞傳真
    上數量只有寫1 等語，並提出相符快遞傳真影本1 紙為憑，
    而原告亦不否認該次待進口貨物僅有2 件，確實不足4 件，
    原告該次所提出之數位鑑頻器並未符合契約約定之4 件，依
    民法第318 條第1 項前段規定，債務人並無為一部清償之權
    利，被告亦無為一部受領之義務，是其於原告如數提出給付
    前，拒絕辦理電信護照，自無不合，況且，依採購契約之採
    購明細表續頁第14頁第7 點檢驗方式約定：包括目視檢查、
    性能測試，品質保證，其中目視檢查應由履約驗收單位會同
    驗收人員目視標的外觀、數量實施目清點檢查，賣方應提供
    第一批交貨，檢附可接收測試程序書、清單規格之原廠測試
    報告、第一次交貨時，需提交技術與操作手開及產品資料文
    件等，則原告數量已有不符，目視檢查數量已不可能相符，
    且僅以電傳單通知原告配合辦理電信護照，而就其餘文件之
    審定亦付之闕如，顯均非依債之本旨提出給付，被告實難逕
    予貿然辦理電信護照，任由原告將不明產品輸入國內，是原
    告自不得以此認係可歸責於被告而致給付不能，自堪認定。
(二)、綜上，則原告於98年6 月1 日通知被告辦理數位頻鑑器電信
    護照以利我國海關進口等情，並非依債之本旨所為之給付，
    即原告並未曾依約提出給付，自堪認定。
六、被告於98年6月24日之解除契約為合法：
(一)、系爭採購契約第一條係關於契約文件及效力之約定，第3 點
    就契約衝突之約定原則為：契約條款優於招標文件內之其他
    文件所附記之條款。但附記之條款有特別聲明者，不在此限
    。且第4 點並記載，契約文件之一切規定得互為補充。經查
    ，系爭契約所採購之數位鑑頻器非我國廠商所能製造，但為
    使國內廠商有參與投標資格以優惠國內廠商，故有開放國內
    廠商公開招標，且如需向美國為採購，並取得美國國務院之
    許可，此為證人謝清淞證述明確，且為原告起訴狀所自承，
    惟查，證人謝清淞亦證述：合理取得美國輸入許可應是2 個
    月，故考量廠商取得輸入許可之期限，故原從簽約到第一批
    貨交貨時間為150 日，而事後因廠商以取得輸入許可之問題
    提出延期交貨，認不可歸責於廠商，才會准延期交貨，等輸
    出許可之後再計算時間等語，與系爭契約之約定真義相符，
    即對照採購明細表續頁第13頁所載交貨時程：「第1 批，於
    訂約後（或輸出許可證獲得後）次日起150 天內繳交…第2
    批，於訂約後（或輸出許可證獲得後）次日起210 天內繳交
    …第3 批，於訂約後（或輸出許可證獲得後）次日起240 天
    內繳交…第4 批，於訂約後（或輸出許可證獲得後）次日起
    300 天內繳交…第5 批：於訂約後（或輸出許可證獲得後）
    次日起360 天內繳交…第6 批，於訂約後（或輸出許可證獲
    得後）次日起420 天內繳交…」，其係明確以訂約後加計取
    得輸出許可證之時間日數為計算履約期間，並以此推算於契
    約所載明之日期，且採購契約主文中就期限約定亦係以「預
    計（若需申請E/L 以獲得輸出許可證後起計）」等語，顯見
    取得輸出許可證於本採購案中係屬重要事項，而由第1 批交
    貨期間150 日扣除證人謝清淞所述合理取得輸入許可之2 個
    月，即60日後，約為90日，實則90日交付第1 批4 件貨品，
    與次批相距60日交付3 件貨品，再次批相距30日交付3 件貨
    品，次60日交付8 件貨品、再次60日交付8 件貨品、最後相
    距60日再交付9 件貨品，由其時程觀之，確將訂約後廠商合
    理取得輸入許可之時間計入，並斟酌平均每件貨品製造所需
    時間，始採行分批交付之履約方式，給予廠商分期履行之利
    益，是其著重係於全部貨品之交付，而非分期取得貨品之時
    程，是否延誤履約期限情節重大，本應以最後一批交貨日止
    作為認定，而非以第一批交貨日作為認定，較為合理，此亦
    與契約第17條第1 點第1 項第5 款、第2 項之用語相符（詳
    後述），被告抗辯應以第一批交貨日為本件契約約定真意之
    解釋，惟並未能提出就此重要交貨期限確為當事人明知作何
    舉證，自難採信。惟揆諸前揭說明，本件採購明細表續表之
    內容，係屬針對本件採購契約特性所量身訂定之特別條款，
    應優先於契約一般條款效力，並具有補充契約之效力，應堪
    認定。則由前述期間訂立之依據亦可知，被告雖於97年12月
    10日以前函通知改變契約交貨日期，實難認確有延展期限之
    意，此更可由該函文中並未曾提及延展期間之文句可知，且
    其通知契約交貨日期事宜之說明欄內並載明：「查本案輸出
    許可業於97年11月17日獲美國國務院核准，茲依契約採購明
    細表註三規定，通知貴公司本案六批之履約交貨期間分別為
    98年4 月16日前交，98年6 月15日前交，98年7 月15日前交
    ，98年9 月13日前交，98年11月12日前交及99年1 月11日前
    交清…」等語，洽即各為原告實際取得輸出許可，即97年11
    月17日後之150 日、210 日、240 日、300 日、360 日、42
    0 日，與原契約所根據而訂立之履約時程完全相同，堪信被
    告僅係考量原告實際取得輸出許可之時程，而更改其交付日
    期，惟並未因此延長交付期間至明。
(二)、又本件之採購標的物，於招標文件即已載明，已如前述，國
    內廠商於投標時即應考量自身可向美國取得輸入許可之能力
    ，而不得為不當之拖延，否則即屬有可歸責之事由，故本件
    原告竟遲於簽約後10個月，即97年11月17日始取得輸入許可
    ，已逾合理取得輸入許可之時間，本已屬於可歸責於己身之
    事由致延誤8 個月，而非屬該條所稱不可抗力而得申請延展
    履約期限之事由，此由系爭契約第8 條第6 點所列舉項目可
    以推知，僅能認係被告因該契約採購標的算定履約期限之合
    理期限所為之改期，並不因前述證人以認不可歸責於廠商之
    履約用語而相混淆，則解釋系爭契約第12條第1 點第1 項第
    5 款、第2 項之履約期限（亦詳後述），而算定履約期限，
    自不當然將改期後之時間，認為係延展履約期間之結果，而
    當然計入有無延誤之履約期限內，是被告雖有以函文通知改
    變契約交貨日期，惟既非延展期限之意，則算定延誤履約期
    限是否重大，自不得仍以更改後之履約期程作為認定有無延
    誤之依據。再者，被告所准予改變履約時程，即係因考量原
    告取得輸入許可需取決於美國國務院核准時期，為兩造為前
    述變更時之惟一考量，已如前述，則原告於簽約後本即應為
    履約而由美國廠商辦理採購、備料、機器維修，均不會因前
    開等待期而有所延誤，意指兩者並無前後接續之必然關係，
    其契約履行係為不相悖之兩事，原告僅需待核准即可立即製
    造生產，取得輸入許可並不會影響原告採購之履約期間，是
    前述原契約所酌留60日取得輸入許可之時間，原於變更履約
    時程時，即應予扣除，此亦為原告所明知並得預料，且倘就
    輸入許可之取得外，其餘履約遲延即均屬可歸責於原加之事
    由，故倘單純以其製程考量之結果，更改後之履約期應係原
    告於97年11月17日取得輸入許可後之90日、150 日、180 日
    、240 日、300 日、360 日，始為合理，而被告仍予以寬限
    至取得後之150 日、210 日、240 日、300 日、360 日及42
    0 日為履約期，均多給60日之期日，自已屬恩惠性質，而非
    實際履約所需之時間。故認定有無延誤履約期限情節重大，
    即應斟酌全部上情，以認定有無解除契約之事由。
(三)、從而，系爭契約第12條第1 點第1 項規定：「廠商履約，有
    下列情形之一，機關得以書面通知廠商終止或解除契約，且
    不補償廠商因此所生之損害」，其中第5 款約定：「因可歸
    責於廠商之事由，致延誤履約期限，情節重大者」，及第12
    款：「契約規定之其他情形」，第2 項則明定：「前項第5
    款所謂『致延誤履約期限，情節重大者』，係指所延誤的期
    間已超過契約生效日起，迄最終交貨日止之期間的百分之二
    十，但不得少於五十日；惟須經機關同意繼續履約而能完成
    驗收合格，且能達到契約目的者，不屬情節重大」等語，由
    其第2 項用語係以「前項第5 款」可知，第2 項僅係針對第
    5 款所為之解釋，而非屬第12款「契約規定之其他情形」至
    明，原告主張該契約規定之其他情形，即為文字並列之前所
    述「第2 項」解釋之延誤情形，顯屬誤解，先予敘明；至於
    第2 項雖係特定針對第5 款之延誤履約期限，情節重大之情
    形作解釋，此為政府採購法之一般性條款，惟亦未排除依第
    12款「契約規定之其他情形」，有別於該解釋之其他延遲履
    約，而於特定契約中就特別條款情節亦屬重大之情形。是本
    件如依前所述兩造原履約之約定之情形，應認第2 項所稱情
    節重大之計算方式，契約生效日，迄最終交貨日止之期間百
    分之20，即第六批貨品交付之420 日之百分之20，即84日（
    未少於50日），則係於98年3 月13日後84日，即98年6 月7
    日被告取得解除契約之權利。惟查，對照變更前後之日期，
    更改後第一批交付貨品之日期為98年4 月16日，尚在前述被
    告原得解除契約期限前，就被告而言，倘原告能如期逐期交
    付貨物，其契約原取得所有貨品之目的即能逐一達成，被告
    為此分別於98年2 月27日第一次函催，其內容提及第一批交
    貨期限為98年4 月16日前，前因申請E/L 曾展延10月餘，已
    影響計畫需求時程，請務必如期如質交貨，否則將辦理解除
    契約等語，而第二次、第三次、第四次函催分別為98年3 月
    23日、98年4 月9 日、98年4 月22日，其內容則一再要求原
    告說明是否能如期履約，而原告並未曾予以回覆等語，而第
    四次函文並具體要求原告應於98年6 月5 日前履約，否則將
    解除契約等語，足見原告顯已逾第一批貨品之交貨期日，而
    未為任何交付貨品或說明遲延之理由，又被告並於98年5 月
    19日之函覆中提及：「貴公司已延遲交貨太久，嚴重影響本
    院計畫需求時程，對於貴公司來函展延交貨日期至98年6 月
    底乙節，經本院檢討不同意貴公司所請」等語，並再度要求
    原告應於98年6 月5 日前完成第一批貨品之交貨，否則要辦
    理解約等語，足見原告已多次收到被告要求應於98年6 月5
    日前履約之催告，惟其於98年6 月底，即第二批交付貨品之
    日期98年6 月15日前，已確實無法提出第一、二批貨品之交
    付，而以前述改期後之貨品交貨期日實際均已加計原屬恩惠
    期之原合理取得輸入許可之時間，業如前述，而此期間之遲
    延均屬可歸責於原告之遲延；而原告既已前述取得輸入許可
    等非屬契約約定不可歸責於原告之可展期事項向被告請求變
    更履約期程在先，自不得以獲得被告更改履約期程後，仍要
    求依原契約約定之有無延誤期日之約定作為認定依據，況且
    ，本件被告於變更履約期程後，已多次定期催告原告履約，
    並將履約期程之重要事項作為催告內容通知原告，並告知將
    解除契約之期限，自已變更原契約一般條款所約定延誤期間
    情節重大之認定情形；再參酌契約簽訂時之履約期程均已更
    改後之履約期程，相差達約10個月，即300 日之譜，已占原
    履約期420 日之10分之7 ，顯難認被告於更改履約期日時有
    同意變相延長解除契約期間認定之可能，而更改後第二批貨
    物之履約日期98年6 月15日甚至已在原契約原可認延誤期日
    情節重大而解除契約之98年6 月7 日之後，業如前述，是原
    告於98年6 月15日前仍未為任何採購契約之給付，其遲延之
    履行對本件被告之採購目的而言，自屬重大，且由雙方前述
    投決標、履約、變更及催告過程，原告對此均難諉為不知，
    是前開原告之遲延已達兩期，其延誤情節已屬重大，而屬契
    約規定之其他情形，是被告於98年6 月24日，以備科設供字
    第0980007803號函文通知原告解除契約，並於說明中提及：
    「依契約條款第17條（第1 點）第1 項第5 款、第12款規定
    解除本案全部契約」，既已符合該12款所稱契約規定之其他
    情形，是被告該次所為之解除契約，自屬合法，堪予認定。
七、綜上所述，本件被告抗辯原告未依約提出給付，被告於98年
    6 月24日所為解除契約之意思表示，於98年6 月29日到達原
    告，而合法解除契約，為可採信，則毋庸審究被告98年12月
    22日以答辯狀送達之解除契約之效力，而原告主張被告預示
    拒絕而不可歸責於原告之給付不能，因而免除給付義務，被
    告應返還履約保證金等語，即難認信。是被告主張依系爭契
    約第11條（第3 點第1 項第8 款）之約定，因可歸責於廠商
    之事由致解除契約，或可歸責於廠商之事項致延誤履約期限
    情節重大，廠商所繳納之履約保證金及其孳息得不予發還，
    因而沒收原告之保證金，自屬可採。從而，原告請求被告返
    還履約保證金2,772,000 元及自起訴狀繕本送達翌日，即99
    年2 月9 日起至清償日止之法定遲延利息，為無理由，應予
    駁回。原告之訴既經駁回，其假執行之聲請應併予駁回。
據上論結，本件原告之訴為無理由，依民事訴訟法第78條，判決
如主文。
中    華    民    國    99    年    9     月    2     日
                        民事第三庭  法  官  陳筱蓉
上為正本係照原本作成
如對本判決上訴，須於判決送達後20日內向本院提出上訴狀。如
委任律師提起上訴者，應一併繳納上訴審裁判費。
中    華    民    國    99    年    9     月    2     日
                                    書記官  蔡佩媛

司法院資訊處製作；財團法人民間司法改革基金會備份。
